ACORDAO-COMPLETO-2453397

ACÓRDÃO 2875/2022 ATA 16/2022 - PRIMEIRA CÂMARA

VISTOS, relatados e discutidos estes autos de tomada de contas especial instaurada pela Fundação Nacional de Saúde, em desfavor de Alison Luiz Camporez (CPF XXX.049.193-XX) , prefeito de São João do Carú/MA, na gestão 2009-2012 e Jadson Lobo Rodrigues (CPF XXX.231.643-XX) , prefeito de São João do Carú/MA na gestão 2013-2016, em razão da omissão no dever de prestar contas da 1ª parcela dos recursos recebidos através do Termo de Compromisso/PAC 299/2010 - Siafi 666535 ( peça 1, p. 15-17 e 19) , que teve como objetivo a execução de sistemas de abastecimento de água em povoados da municipalidade.
ACORDAM os Ministros do Tribunal de Contas da União, reunidos em sessão da Primeira Câmara, ante as razões expostas pelo Relator, em:
9.1. acatar parcialmente as alegações de defesa apresentadas por Alison Luiz Camporez (CPF XXX.049.193-XX) ;
9.2. rejeitar as alegações de defesa apresentadas por Jadson Lobo Rodrigues (CPF XXX.231.643-XX) ;
9.3. julgar irregulares as contas de Alison Luiz Camporez, com fundamento nos artigos 1º, inciso I, 16, inciso III, alínea "c",  19 e 23, inciso III, da Lei 8.443/1992, e artigos 1º, inciso I; 209, inciso III; 210 e 214, inciso III, do Regimento Interno, condenando-o ao pagamento da quantia a seguir especificada, com a fixação do prazo de quinze dias, a contar da notificação, para comprovar, perante o Tribunal (artigo 214, inciso III, alínea "a", do Regimento Interno) , o recolhimento da dívida à Fundação Nacional de Saúde, atualizada monetariamente e acrescida dos juros de mora, calculados a partir da data discriminada, até a data do recolhimento, na forma prevista na legislação em vigor:
	VALOR ORIGINAL (R$) 
	DATA DA OCORRÊNCIA

	400.000,32
	26/6/2012

9.4. julgar irregulares as contas de. Jadson Lobo Rodrigues, com fundamento nos artigos 1º, inciso I, 16, inciso III, alínea "a", 19 e 23, inciso III, da Lei 8.443/1992, e artigos 1º, inciso I; 209, inciso I; 210 e 214, inciso III, do Regimento Interno;
9.5.  aplicar a Alison Luiz Camporez multa prevista no artigo 57 da Lei 8.443/92 e artigo 267 do RI/TCU, no valor de R$ 350.000,00 (trezentos e cinquenta mil reais) , fixando-lhe o prazo de quinze dias, a contar da notificação, para que comprove, perante o Tribunal (art. 214, III, a, do Regimento Interno do TCU) , o recolhimento da dívida ao Tesouro Nacional, atualizada monetariamente desde a data deste acórdão até a do efetivo recolhimento, se paga após o vencimento, na forma da legislação em vigor;
9.6. aplicar a. Jadson Lobo Rodrigues multa prevista no artigo 58, I, da Lei 8.443/92 c/c o artigo 268 do RI/TCU, no valor de R$ 60.000,00 (sessenta mil reais) , fixando-lhe o prazo de quinze dias, a contar da notificação, para que comprove, perante o Tribunal (artigo 214, III, a, do Regimento Interno do TCU) , o recolhimento da dívida ao Tesouro Nacional, atualizada monetariamente desde a data deste acórdão até a do efetivo recolhimento, se paga após o vencimento, na forma da legislação em vigor;
9.7. autorizar, desde logo, nos termos do artigo 28, inciso II, da Lei 8.443/1992, a cobrança judicial das dívidas, caso não atendidas as notificações;
9.8. enviar cópia deste Acórdão, bem como do relatório e voto que o fundamentam, à Fundação Nacional de Saúde, aos responsáveis e ao Município de São João do Carú/MA;
9.9. encaminhar cópia desta deliberação, bem como do relatório e do voto que a fundamentam, ao Procurador-Chefe da Procuradoria da República no Estado do Maranhão, nos termos do artigo 16, § 3º,  da Lei 8.443/1992 c/c o artigo 209, § 7º, do Regimento Interno do TCU, para adoção das medidas que entender cabíveis.

TOMADA DE CONTAS ESPECIAL. Tomada de Contas Especial instaurado pela Fundação Nacional de Saúde/FUNASA/MS, em razão da omissão no dever de prestar contas do Termo de Compromisso n° 299/2010, de 31/12/2010, celebrado com a Prefeitura Municipal de São João do Caru/MA, tendo por objeto "Sistema de Abastecimento de Água".(Proc. 25170.001027/2016-64)

Primeira Câmara

Prefeitura de São João do Carú - MA.

3. Interessados/Responsáveis:
3.1. Interessado: Fundação Nacional de Saúde (26.989.350/0001-16).
3.2. Responsáveis: Alison Luiz Camporez (XXX.049.193-XX); Jadson Lobo Rodrigues (XXX.231.643-XX)..

13.1. Ministros presentes: Benjamin Zymler (na Presidência), Walton Alencar Rodrigues (Relator) e Jorge Oliveira.
13.2. Ministro-Substituto presente: Augusto Sherman Cavalcanti.

ACORDAO-COMPLETO-2558175

Acórdão de Relação 9715/2022 - Primeira Câmara

Acórdão de Relação

WALTON ALENCAR RODRIGUES

Adoto, como relatório, instrução cuja proposta foi acolhida pela Secretaria de Controle Externo de Tomada de Contas Especial (peças 22 a 24) :
INTRODUÇÃO
		Cuidam os autos de tomada de contas especial instaurada pela Fundação Nacional de Saúde, em desfavor de Alison Luiz Camporez (CPF XXX.049.193-XX) , prefeito de São João do Carú/MA, na gestão 2009-2012 e Jadson Lobo Rodrigues (CPF XXX.231.643-XX) , prefeito de São João do Carú/MA na gestão 2013-2016, em razão da omissão no dever de prestar contas da 1ª parcela dos recursos recebidos através do Termo de Compromisso/PAC 299/2010 - Siafi 666535 ( peça 1, p. 15-17 e 19) , que teve como objetivo a execução de sistemas de abastecimento de água nos povoados de Manguari, Turi do Pegado, Palmeiral, Jabuti Assado, Bacuri Ferrado e São Raimundo do Carú, em conformidade com o Plano de Trabalho aprovado (peça 1, p. 7-10 e 13) . 
HISTÓRICO 
	Para consecução do objeto foi previsto o valor de R$ 1.020.409,00, sendo R$ 1.000.000,82 a cargo da Funasa e R$ 20.408,18 de contrapartida municipal. 	A primeira e única parcela dos recursos federais, no valor de R$ 400.000,32, foi repassada por meio da ordem bancária 2012OB804699, de 22/6/2012 (peça 1, p. 117) , creditada em 26/6/2012 (peça 20, p. 73) .
	O TC/PAC 299/2010, teve vigência inicial de 31/12/2010 a 30/11/2011, tendo sido prorrogado sucessivas vezes, alcançando vigência final até 23/6/2015 (peça 1, p. 90) e prazo para apresentação da prestação de contas até 22/8/2015 (peça 1, p. 114) .
Por meio do Relatório de Visita Técnica de 4/2/2015 (peça 1, p. 93-98) , a Funasa constatou que a obra pactuada não havia atingido o seu objetivo e atribuiu o percentual de execução de 0%. No citado relatório apontou-se o seguinte:
Na visita técnica foram levantados os quantitativos de execução física da obra com um percentual de execução 0,00%, cuja planilha está anexa a este relatório. Todas as obras realizadas não atenderam o objeto em sua plenitude assim como o objetivo. Durante a visita técnica constatou-se apenas as seguintes realizações pela convenente: - Povoado dois Irmãos: Encontramos na localidade apenas a execução de um poço tubular de 6" abandonado, segundo informações dos populares, as paredes do poço desmoronaram e a água fornecida possuía cor e qualidade suspeita. Atualmente a comunidade é abastecida por um sistema simplificado de água executado pela prefeitura, na qual não atende satisfatoriamente a população. - Povoado Maguari: Na localidade encontramos apenas um poço tubular de 6" abandonado, sem isolamento e qualquer proteção de segurança. A comunidade é atendida de forma insatisfatória por um poço tubular da escola municipal Tomé de Sousa, na qual distribui água de forma intermitente. - Povoado Jaboti Assado: Encontramos na comunidade evidências de perfuração de poço, porém o mesmo não foi concluído, além da continuidade das etapas da obra. - Povoado Turi do Pegado, Palmeiral, São Raimundo do Carú: os serviços nessas localidades não foram iniciados pela proponente. Portanto, concluímos que pelos serviços encontrados executados, o convênio até o momento não obteve nenhuma etapa de serviço concluída, não alcançando assim o objetivo final. Solicitamos ainda a apresentação dos seguintes documentos: l. - Diário de obra com assinatura do engenheiro e executor fiscal da prefeitura; 2. Relatórios de execução do poço tubular com perfil geológico; 3. - Apresentar Ordem de Serviços para início das obras; 4. - ART do geólogo responsável pela execução do poço; 5. - ART do engenheiro responsável pela execução das obras; 6. - ART do engenheiro responsável pela fiscalização das obras;
Por meio do Parecer Técnico Final (peça 1, p. 92) recomendou-se glosar a totalidade dos recursos repassados, ante as constatações apontadas no Relatório de Visita Técnica acima referido.
	O Sr. Alison Luiz Camporez, foi notificado por meio das Notificações 504/2015, de 11/9/2015 (peça 1, p. 118- 119) e 606/2015, de 13/11/2015 (peça 1, p. 131-132) a apresentar a prestação de contas da primeira e única parcela do TC/PAC 299/2010. Em razão do insucesso das notificações pela via postal, como atestam os avisos de recebimento (peça 1, p. 126 e 136-137) , o responsável foi notificado por Edital (peça 1, p. 144) , publicado em 21/1/2016, tendo permanecido silente.
	O prefeito sucessor, Sr. Jadson Lobo Rodrigues, notificado através da Notificação 505/2015, de 11/9/2015 (peça 1, p. 122-123, AR, p. 128) , para apresentar a prestação de contas de seu antecessor, também permaneceu silente. 
No Parecer Financeiro 23/2016 (peça 1, p. 161-162) sugeriu-se reprovar as contas no valor total repassado.
		No Relatório de Tomada de Contas Especial 4/2016, de 30/3/2016 (peça 1, p. 177-180) , ficou caracterizado prejuízo ao erário no valor de R$ 400.000,32, em razão da omissão no dever de prestar contas do recursos recebidos através do TC/PAC 299/2010, responsabilizando-se o Sr. Alison Luiz Camporez e o Sr. Jadson Lobo Rodrigues, prefeito sucessor, em cujo mandato recaiu o prazo para prestação de contas (22/8/2015) , em razão de não ter adotado as providências cabíveis quanto ao resguardo do patrimônio público (Súmula 230 - TCU) . 
	No Relatório de Auditoria 723/2016 (peça 2, p. 15-17) , a Controladoria Geral da União concluiu pela mesma irregularidade e responsabilidade apontadas pela Funasa, assim como o Certificado de Auditoria e Parecer do Dirigente do Órgão de Controle Interno (peça 2, p. 18-19) . 
	Em Pronunciamento de peça 2, p. 20, o Ministro de Estado da Saúde, na forma do art. 52 da Lei nº 8.443/92, atestou haver tomado conhecimento das conclusões do Controle Interno acerca das citadas contas.
Na instrução de peça 5, entendeu-se pela necessidade de realização de citação e audiência dos responsáveis, na forma abaixo:
	a) realizar a citação do responsável abaixo arrolado com fundamento nos arts. 10, § 1º, e 12, incisos I e II, da Lei 8.443/1992 c/c o art. 202, incisos I e II, do RI/TCU, para que, no prazo de 83quinze dias, apresente alegações de defesa e/ou recolha aos cofres da Fundação Nacional de Saúde (Funasa/MS) , as quantias devidas, atualizadas monetariamente a partir das correspondentes datas, bem como seja autorizada, desde logo a citação por edital, nos termos do art. 179, I inciso II, do RI/TCU, caso a citação por carta registrada não obtenha o resultado desejado.
	a.1) responsável:
a.1.1) . Alison Luiz Camporez, CPF XXX.049.193-XX ex-prefeito do município de São João do Caru (MA) , no período 2009-2012,  
	a.1.2) Quantificação do débito:
	VALOR (R$) 
	DATA DA OCORRÊNCIA

	400.000,32
	22/6/2012

                                             Valor atualizado até 10/2/2017: R$ 598.982,68
	a.1.3) Ocorrências: omissão no dever de prestar contas e não comprovação da boa e regular aplicação dos recursos públicos repassados pala Fundação Nacional de Saúde-Funasa/MS ao município de São João do Caru (MA) , objetivando a execução de sistemas de abastecimento de água no município, mediante o Termo de Compromisso/PAC 299/2010 ( (SICONV 666535) , referente a primeira parcela, assim como pelo descumprimento do prazo originalmente previsto nesta prestação de contas (Acórdão 1792-TCU-Plenário) ;
		b) informar ao  Sr. Alison Luiz Camporez, CPF XXX.049.193-XX ex-prefeito  na gestão 2009-2012,  que, caso venha a ser condenado pelo Tribunal, o débito ora apurado será acrescido de juros de mora, nos termos do § 1º do art. 202 do RI/TCU, e que a demonstração da correta aplicação dos recursos perante este Tribunal deve ocorrer por meio da apresentação de documentação probatória das despesas efetuadas, tais como notas fiscais, recibos, processos de pagamento, extratos bancários da conta específica (recursos federais transferidos e contrapartida) e da aplicação financeira, processos licitatórios, contratos e termos de adjudicação e homologação, bem como documentos que comprovem a execução do objeto do convênio; 
	c) realizar a audiência do Sr. Jadson Lobo Rodrigues, CPF XXX.231.643-XX, ex-prefeito na gestão 2013-2016, com fundamento nos arts. 10, § 1º, e 12, incisos I e III, da Lei 8.443/1992 c/c o art. 202, incisos I e III, do RI/TCU, para que, no prazo de quinze dias, apresente razões de justificativa quanto à não apresentação da prestação de contas dos recursos federais recebidos por força do  Convênio 11116/2003-Funasa/MS (Siafi 489292) ,  firmado entre a Fundação Nacional de Saúde (Funasa/MS) e município de São João do Caru (MA) , objetivando a execução de sistemas de abastecimento de água nos povoados do município, cujo prazo para apresentação da primeira parcela do ajuste alcançou o seu mandato, alterado por  nos termos  aditivos; e 
	d) esclarecer ao Sr.  Jadson Lobo Rodrigues, CPF XXX.231.643-XX, gestão 2013-2016, que a não apresentação da prestação de contas, se não justificada, poderá ensejar o julgamento pela irregularidade das contas e a aplicação da multa prevista no art. 58, inciso II, da Lei 8.443/92, nos termos do art. 16, inciso III, alíneas "a" e "b", da mesma norma, independentemente da comprovação a regular aplicação dos recursos no objeto pactuado.
Em cumprimento ao pronunciamento da unidade (peça 6) foi realizada a citação do Sr. Alison Luiz Camporez, por meio do Ofício 1854/2017 (peça 15) , recebido em 13/7/2017 (peça 17) , bem como a audiência do Sr. Jadson Lobo Rodrigues, através do Ofício 679/2017 (peça 7) , recebido em 6/3/2017 (peça 9) .
Os responsáveis apresentaram as alegações de defesa (peças 19 e 20) e as razões de justificativas (peça 11) , que ora passamos a analisar.
EXAME TÉCNICO
 Responsável: Sr. Alison Luiz Camporez - Alegações de defesa (peças 19 e 20) .
Argumentos: inicialmente, o responsável alega ter deixado nos arquivos da prefeitura a documentação referente à prestação de contas relativa à 1ª parcela do TC/PAC 299/2010.
Informa que o lançamento das prestações de contas dos programas do Fundo Nacional de Saúde é feito no Sistema de Gestão de Prestação de Contas do município, ao qual não mais possui acesso. Sustenta que a obrigação de prestar contas era responsabilidade de seu sucessor, uma vez que seu mandato terminou em 31/12/2012 e o prazo para prestar contas se deu em 22/8/2015, tendo o sucessor permanecido inerte, não apresentando a prestação de contas, quando tinha condições de fazê-lo.
 Cita a Súmula 230 do TCU, pela qual seu sucessor estava obrigado a prestar contas dos recursos recebidos, reforçando que teria disponibilizado toda a documentação necessária para tanto.
Trouxe à baila trechos de algumas decisões judiciais que reconhecem que o dever de prestar contas recai sobre aquele que exerce o mandato no momento de sua exigência, razão pela qual mais uma vez reforça que a responsabilidade deve ser atribuída ao seu sucessor.
Ressalta que não recebeu qualquer outra notificação a respeito do convênio em apreço, uma vez que as notificações eram endereçadas à prefeitura, cujos termos não lhe foram informados, por ser o mandatário recebedor pertencente a grupo político diferente.
A fim de comprovar que teria deixado a documentação à disposição de seu sucessor, anexou à sua defesa os mesmos documentos existentes nos arquivos da prefeitura para a prestação de contas do convênio (peça 19, p. 9-79 e peça 20) , o que, segundo entende, constitui um vasto acervo probatório da aplicação dos recursos do convênio, impedindo que se prospere a tese de não apresentação da prestação de contas e não comprovação da boa e regular aplicação dos recursos públicos recebidos da Funasa.
Ao fim, requer que suas alegações de defesa sejam acatadas, à luz dos princípios da razoabilidade e da proporcionalidade, excluindo-se sua responsabilidade pela omissão do dever de prestar contas, uma vez que a documentação apresentada comprova a regular aplicação dos recursos repassados ao município.
Análise: o responsável apresentou a título de prestação de contas os seguintes documentos:
a) Processo Licitatório 12/2012 - TP (peça 1, p. 9-75) ;
b) Contrato 20120143, celebrado com a empresa C.M Incorporadora e Construtora Ltda. (peça 19, p. 76-79 e peça 20, p. 1-2) ;
c) Ordem de Serviço para início das obras, datada de 24/7/2012 (peça 20, p. 3-4) ;
d) Extrato do Contrato e sua publicação (peça 20, p. 5-6) ;
e) Nota fiscal 186, no valor de R$ 408.000,32, emitida em 12/9/2012 pela empresa C.M Incorporadora e Construtora Ltda., acompanhada de recibo (peça 20, p. 9 e 13) ;
f) Comprovante de transferência entre contas, a crédito da empresa C.M Incorporadora e Construtora Ltda., no valor de R$ 408.000,32 (peça 20, p. 17) , realizada em 13/9/2012;
g) Ordem de Pagamento (peça 20, p. 20) ;
h) Boletim de medição de serviços (peça 20, p. 22-55) ;
i) Plano de Trabalho (peça 20, p. 56-66) ; e
j) Extratos bancários (peça 20, p. 67-79) .
O responsável foi citado pela omissão do dever de prestar contas e pela não comprovação da boa e regular aplicação dos recursos públicos, uma vez que as obras não atingiram o seu objetivo, razão pela qual a Funasa atribuiu percentual zero de execução.
 Todavia, não apresentou argumentos quanto às irregularidades registradas pela Funasa no Relatório de Visita Técnica de 4/2/2015 (peça 1, p. 93-98) , transcritas no item 4, que apontou a execução somente de dois poços tubulares (localidades de Dois Irmãos e Manguari) , encontrados em estado de abandono, e de um poço tubular inacabado na localidade de Jaboti Assado, igualmente abandonado. Sua defesa está fundamentada tão somente na irregularidade relativa à omissão do dever de prestar contas. 
O responsável sustenta, com base na Súmula TCU 230, que não lhe cabia a responsabilidade pela apresentação da prestação de contas, uma vez que o prazo final recaiu no mandato de seu sucessor. Não obstante, apresentou a documentação relativa à prestação de contas (peça 1, p. 9-79 e peça 2) , ainda que incompleta, nos termos do art. 28, da IN/STN 1/1997.
Assiste razão ao responsável ao propugnar pelo afastamento de sua responsabilidade quanto à omissão do dever de prestar contas, uma vez que não mais exercia o cargo de prefeito à época de sua exigência (22/8/2015) .
Não obstante, na documentação ora apresentada a título de prestação de contas ficou evidenciado que foi contratada a empresa C.M Incorporadora e Construtora Ltda. para execução do objeto, por meio da Tomada de Preços 12/2012, tendo a mesma recebido o valor de R$ 408.000,32, em parcela única e na data de 13/9/2012 (peça 20, p. 17) .
Conforme citado no item 25, foram construídos três poços tubulares, um dos quais de forma incompleta. Consta da proposta da empresa C.M Incorporadora e Construtora Ltda. (peça 19, p. 30, 34 e 46) que o valor contratado para a construção de cada poço tubular nas localidades de Manguari, Jaboti Assado e Dois Irmãos era de R$ 71.946,52. Dessa forma, ainda que se considere o poço tubular de Jaboti Assado como 100% concluído, uma vez que a Funasa não apontou o percentual de sua execução, o pagamento máximo admitido à empresa seria o equivalente à construção de três poços tubulares, que totaliza R$ 215.839,56. Dessa forma, à luz do que consta no Relatório de Visita Técnica de 4/2/2015 (peça 1, p. 93-98) , houve um pagamento à empresa sem a contraprestação em serviços realizados no valor de R$ 192.160,76 (R$ 408.000,32 - R$ 215.839,56) .
A empresa deveria ser chamada aos autos para responder pelo débito apontado. Todavia, conforme extrato de consulta ao CNPJ (peça 21) , a empresa teve suas atividades encerradas em 5/3/2015, com situação cadastral "baixada". Assim, entendemos razoável abster-se de empreender esforços pela sua responsabilização, tendo em vista o término de sua desconstituição jurídica e por já ter passado mais de sete anos dos fatos tidos por irregulares.
Conclusão: da análise procedida, resultou afastada a responsabilidade do Sr. Alison Luiz Camporez quanto à omissão do dever de prestar contas dos recursos recebidos através do TC/PAC 299/2010. 
Todavia, permanece não elidida a irregularidade referente a não comprovação da boa e regular aplicação dos recursos recebidos através do TC/PAC 299/2010, consubstanciada pela execução de apenas dois poços tubulares e de um terceiro inacabado, que não alcançaram etapa útil e que se encontram em estado de abandono.
O projeto previu a execução de seis sistemas independentes de abastecimento de água nas localidades de Manguari, Turi do Pegado, Palmeiral, Jabuti Assado, Bacuri Ferrado e São Raimundo do Carú. Cada sistema era composto de adutora, captação, elevatória, reservação, rede de distribuição e ligações domiciliares. Dessa forma, a execução de apenas dois poços tubulares (captação) e um terceiro inacabado não conferiu etapa útil a nenhum dos seis sistemas, cuja funcionalidade dependia da conclusão de todos os demais serviços. Por essa razão deve ser imputado ao responsável o débito pelo valor total repassado.
Conforme citado nos itens 2 e 28, os recursos foram recebidos pelo município em 26/6/2012, na gestão do Sr. Alison Luiz Camporez, e integralmente por ele executados, tendo realizado o pagamento da nota fiscal 186 (peça 20, p. 9) em 13/9/2012, no exato valor recebido da Funasa, conforme atesta o extrato bancário de peça 20, p. 17. Portanto, o débito deve ser atribuído apenas ao Sr. Alison Luiz Camporez.
Vale reforçar, que o responsável recebeu, anexo ao ofício de citação (peça 15) , a instrução de peça 5, da qual constam todos os elementos caracterizadores das irregularidades tratadas nesta tomada de contas especial. 
Responsável: Sr. Jadson Lobo Rodrigues - Razões de justificativas (peça 11) .
Argumentos: o responsável alega que tentou por diversas vezes receber a documentação para realizar a prestação de contas do convênio, que restaram infrutíferas. Por essa razão, ingressou com ação judicial de obrigação de fazer (peça 11, p. 4-9) , visando, segundo ele, resguardar o patrimônio público, bem como com ação junto à Justiça Federal, objetivando excluir a inadimplência municipal junto ao CADIN/SIAFI/CAUC (peça 11, p. 10-13) .
Assim, entende não ser possível atribuir-lhe responsabilidade sobre os recursos do convênio, uma vez que as despesas impugnadas ocorreram no mandato de seu antecessor, Sr. Alison Luiz Camporez e, ainda, porque adotou todas as medidas cabíveis para o resguardo do patrimônio público.
Análise: não há controvérsias sobre a responsabilidade do Sr. Jadson Lobo Rodrigues pela apresentação da prestação de contas do TC/PAC 299/2010, uma vez que a obrigação primária de prestar contas dos recursos transferidos ao município recai sobre o prefeito em cuja gestão se enquadra a data prevista para fazê-lo, no caso, 20/8/2015.
Todavia, alega que restaram infrutíferas as tentativas de obtenção da documentação relativa à prestação de contas, supostamente junto ao seu antecessor, por não a encontrar nos arquivos municipais. 
Na impossibilidade de apresentar a prestação de contas, informou ter ingressado com duas ações judiciais. A primeira ação judicial, no âmbito da Justiça Estadual (peça 11, p. 4-9) , tratou de obrigação de fazer, compelindo o antecessor a apresentar a prestação de contas à Funasa. Já a segunda ação judicial, no âmbito da Justiça Federal (peça 11, p. 10-13) , tratou da suspensão da inadimplência municipal junto ao CADIN/SIAFI/CAUC. Todavia, nenhuma das duas ações visou objetivamente à recuperação do débito imputado ao antecessor, a exemplo da ação civil pública por improbidade administrativa, não correspondendo, portanto, à adoção da medida prevista na Súmula TCU 230. Nesse sentido, cita-se o Acórdão 904/2018 - Segunda Câmara, Rel. Min. José Múcio Monteiro, que assim registrou em seu voto: 
11. Anoto que não corresponde às medidas legais requeridas na Súmula 230 do TCU o ingresso com ação para fins de excluir o município do cadastro de inadimplentes, porquanto tal procedimento não tem relação com a possível recuperação dos valores impugnados. Não aproveita também ao responsável a justificativa apresentada ao órgão concedente para a não impetração da ação civil pública contra [omissis 1], de que não havia documentos que pudessem fundamentá-la, eis que a utilização de recursos públicos sem comprovação documental é inclusive mais um elemento a reforçar a necessidade da adoção da providência judicial.
Dessa forma, apesar das medidas adotadas, estas não foram suficientes para afastar sua responsabilidade pela apresentação da prestação de contas, não encontrando abrigo na Súmula 230 do TCU. 
Registre-se, por fim, que a responsabilidade do Sr. Jadson Lobo Rodrigues está restrita à omissão do dever de prestar contas, não cabendo atribuir-lhe débito em solidariedade com o antecessor, como firmado no Acórdão 2850/2018 - Segunda Câmara, Rel. Min. Augusto Nardes, cujo trecho do voto a seguir transcrevemos:
8. É perceptível a tendência de esta Corte mitigar o entendimento contido no Enunciado 230 de sua Súmula de Jurisprudência, sob a ótica da responsabilidade do prefeito sucessor, reputando razoável que as suas contas sejam julgadas irregulares, com aplicação de multa, quando, na impossibilidade de apresentar prestação de contas dos recursos geridos por seu antecessor, não tiver adotado providências visando à recomposição do débito, a exemplo do ajuizamento de ação cível em face daquele. Nesse sentido, cito os seguintes precedentes - extraídos da ferramenta de jurisprudência selecionada -, além dos destacados no parecer do parquet (Acórdãos 10.758/2016 e 6.783/2014 da 2ª Câmara) :
Excluem-se da responsabilidade do prefeito sucessor os débitos relacionados a recursos geridos integralmente por seu antecessor, sem prejuízo da aplicação de multa ao sucessor quando este for omisso em prestar, no prazo devido, as contas referentes aos atos de seu antecessor (Acórdão 6.402/2015-TCU-2ª Câmara, Rel. Ministra Ana Arraes) ; e
Não cabe a atribuição de débito solidário ao prefeito sucessor omisso que, embora obrigado a prestar contas em razão de a vigência do ajuste adentrar o seu mandato, não geriu os recursos do convênio. Nesse caso, cumpre julgar irregulares as contas do prefeito sucessor e aplicar-lhe a multa do art. 58, inciso I, da Lei 8.443/92 (Acórdão 665/2016-TCU-1ª Câmara, Rel. Min. Benjamin Zymler) .
Conclusão: os argumentos apresentados pelo responsável não foram suficientes para afastar sua responsabilidade quanto ao dever de prestar contas dos recursos recebidos através do TC/PAC 299/2010, cuja data limite para apresentação da prestação de contas se deu em 20/8/2015, durante, portanto, sua gestão (2013 a 2016) . As ações judiciais impetradas não constituíram medidas que tinham por objeto o resguardo do patrimônio público, razão pela qual não se prestam a afastar sua responsabilidade, nos termos da Súmula 230 do TCU. Dessa forma, as razões de justificativas apresentadas devem ser rejeitadas.
Vale ressaltar que a pretensão punitiva do TCU, conforme Acórdão 1.441/2016-Plenário, que uniformizou a jurisprudência acerca dessa questão, subordina-se ao prazo geral de prescrição indicado no art. 205 do Código Civil, que é de 10 anos, contado da data de ocorrência da irregularidade sancionada, nos termos do art. 189 do Código Civil, sendo este prazo interrompido pelo ato que ordenar a citação, a audiência ou a oitiva do responsável. No caso em exame, os recursos foram repassados ao município em 26/6/2012 e o ato de ordenação da citação assinado em 13/2/2017 (peça 6) , não havendo decurso de prazo superior a 10 anos. Portanto, não ocorreu a prescrição da pretensão punitiva.
CONCLUSÃO 
Em face da análise promovida na seção "exame técnico", restou evidente o afastamento da responsabilidade do Sr. Alison Luiz Camporez pela omissão do dever de prestar contas. Todavia, não logrou elidir sua responsabilidade pela irregularidade consubstanciada pela execução de apenas dois poços tubulares e de um terceiro inacabado, que não alcançaram etapa útil e que se encontram em estado de abandono, resultando na realização de pagamentos indevidos à contratada (item 29) . Desse modo, suas contas devem, desde logo, ser julgadas irregulares, nos termos do art. 202, § 6º, do Regimento Interno do TCU, procedendo-se à sua condenação em débito, aplicando-lhe ainda a multa prevista no art. 57 da Lei 8.443/1992.
Com relação ao Sr. Jadson Lobo Rodrigues, os argumentos apresentados não foram suficientes para afastar sua responsabilidade quanto ao dever de prestar contas dos recursos recebidos através do TC/PAC 299/2010, razão pela qual suas contas devem ser julgadas irregulares, aplicando-lhe a multa prevista no art. 58, I, da Lei 8.443/1992.
Quanto à possível responsabilização solidária da empresa C.M Incorporadora e Construtora Ltda. com o Sr. Alison Luiz Camporez, entendemos razoável abster-se de empreender esforços por sua responsabilização, tendo em vista sua desconstituição jurídica e por já ter passado mais de sete anos dos fatos tidos por irregulares.
Verifica-se que inexistem nos autos elementos que demonstrem a boa-fé dos responsáveis ou a ocorrência de outros excludentes de ilicitude, punibilidade ou culpabilidade, sendo incabível sua presunção (Acórdão 1322/2007 - Plenário, Rel. Min. Aroldo Cedraz) . 
PROPOSTA DE ENCAMINHAMENTO
Diante do exposto, submetem-se os autos à consideração superior, propondo-se a adoção das seguintes medidas:
a)	acatar parcialmente as alegações de defesa apresentadas pelo Sr. Alison Luiz Camporez (CPF XXX.049.193-XX) ;
b)	rejeitar as alegações de defesa apresentadas pelo Sr. Jadson Lobo Rodrigues (CPF XXX.231.643-XX) ;
c)			com fundamento nos arts. 1º, inciso I, 16, inciso III, alínea "c", da Lei 8.443/1992 c/c os arts. 19 e 23, inciso III, da mesma Lei, e com arts. 1º, inciso I; 209, inciso III; 210 e 214, inciso III, do Regimento Interno, que sejam julgadas irregulares as contas do Sr. Alison Luiz Camporez (CPF XXX.049.193-XX) , prefeito do Município de São João do Carú/MA, na gestão 2009-2012, e condená-lo ao pagamento da quantia a seguir especificada, com a fixação do prazo de quinze dias, a contar da notificação, para comprovar, perante o Tribunal (art. 214, inciso III, alínea "a", do Regimento Interno) , o recolhimento da dívida aos cofres do Tesouro Nacional, atualizada monetariamente e acrescida dos juros de mora, calculados a partir da data discriminada, até a data do recolhimento, na forma prevista na legislação em vigor.
	VALOR ORIGINAL (R$) 
	DATA DA OCORRÊNCIA

	400.000,32
	26/6/2012

d)			com fundamento nos arts. 1º, inciso I, 16, inciso III, alínea "a", da Lei 8.443/1992 c/c os arts. 19 e 23, inciso III, da mesma Lei, e com arts. 1º, inciso I; 209, inciso I; 210 e 214, inciso III, do Regimento Interno, que sejam julgadas irregulares as contas do Sr. Jadson Lobo Rodrigues (CPF XXX.231.643-XX) , prefeito do Município de São João do Carú/MA, na gestão 2013-2016;
e)	aplicar ao Sr. Alison Luiz Camporez (CPF XXX.049.193-XX) a multa prevista no art. 57 da Lei 8.443/92 c/c o art. 267 do RI/TCU, fixando-lhe o prazo de quinze dias, a contar da notificação, para que comprove, perante o Tribunal (art. 214, III, a, do Regimento Interno do TCU) , o recolhimento da dívida aos cofres do Tesouro Nacional, atualizada monetariamente desde a data do acórdão que vier a ser proferido por este Tribunal até a do efetivo recolhimento, se paga após o vencimento, na forma da legislação em vigor;
f)	aplicar ao Sr. Jadson Lobo Rodrigues (CPF XXX.231.643-XX) a multa prevista no art. 58, I, da Lei 8.443/92 c/c o art. 268 do RI/TCU, fixando-lhe o prazo de quinze dias, a contar da notificação, para que comprove, perante o Tribunal (art. 214, III, a, do Regimento Interno do TCU) , o recolhimento da dívida aos cofres do Tesouro Nacional, atualizada monetariamente desde a data do acórdão que vier a ser proferido por este Tribunal até a do efetivo recolhimento, se paga após o vencimento, na forma da legislação em vigor;
g) 	autorizar, desde logo, nos termos do art. 28, inciso II, da Lei 8.443/1992, a cobrança judicial da dívida caso não atendidas as notificações;
h)	autorizar desde logo, se requerido pelos responsáveis, o pagamento das dívidas em até 36 parcelas mensais e consecutivas, nos termos do art. 26 da Lei 8.443/1992 c/c o art. 217 do Regimento Interno, fixando-lhes o prazo de quinze dias, a contar do recebimento da notificação, para comprovarem perante o Tribunal o recolhimento da primeira parcela, e de trinta dias, a contar da parcela anterior, para comprovarem o recolhimento das demais parcelas, devendo incidir sobre cada valor mensal, atualizado monetariamente, os juros de mora devidos, na forma prevista na legislação em vigor, alertando-os que a falta de comprovação do recolhimento de qualquer parcela importará no vencimento antecipado do saldo devedor, nos termos do § 2º do art. 217 do Regimento Interno deste Tribunal;
i)	enviar cópia do Acórdão que vier a ser proferido à Fundação Nacional de Saúde, aos responsáveis e ao Município de São João do Carú/MA, para ciência, informando-os que a deliberação, acompanhada do Relatório e Voto que a fundamentarem, estará disponível para consulta no endereço www.tcu.gov.br/acordaos, além de esclarecer que, caso requerido, o TCU poderá fornecer sem custos as correspondentes cópias, de forma impressa; e
j)	encaminhar cópia da deliberação, bem como do relatório e do voto que a fundamentarem, ao Procurador-Chefe da Procuradoria da República no Estado do Maranhão, nos termos do § 3º do art. 16 da Lei 8.443/1992 c/c o § 7º do art. 209 do Regimento Interno do TCU, para adoção das medidas que entender cabíveis.
Ao concordar com o encaminhamento sugerido pela Unidade Técnica, o Ministério Público fez a seguinte observação:
Diante dos elementos constantes dos autos, este representante do Ministério Público de Contas da União manifesta-se de acordo com o encaminhamento proposto pela unidade instrutiva, em pareceres uniformes (peças 22-24) .
Observa-se tão somente que, para o caso do prefeito sucessor, Sr. Alison Luiz Camporez, o marco inicial para contagem do prazo prescricional deve ser aquele previsto para apresentação da prestação de contas, 22/8/2015 (peça 1, p. 114) , e não a data de repasse dos recursos ao município, 26/6/2012, conforme apontado pela unidade técnica (peça 22, p.7, parágrafo 45) . 
Para o prefeito signatário da avença, o marco inicial deve ser 31/12/2012, data do final do mandato do Sr. Jadson Lobo Rodrigues.
Registre-se que tais retificações não alteram a conclusão da unidade técnica a respeito da prescrição (peça 22, p. 7, parágrafos 44 e 45) . 
É o relatório

Mohammad Frazao Abas (7591/OAB-MA), Livia Guadalupe Serra Muniz (14304/OAB-MA), Carlos Alberto Maciel Abas (3200/OAB-MA).

Procurador Rodrigo Medeiros de Lima.

TOMADA DE CONTAS ESPECIAL. TERMO DE COMPROMISSO. SISTEMAS DE ABASTECIMENTO DE ÁGUA. CITAÇAO DO PREFEITO RECEBEDOR E EXECUTO DOS SERVIÇOS. EXECUÇÃO PARCIAL E SEM APROVEITAMENTO ÚTIL. REJEIÇÃO. IRREGULARIDADE. DÉBITO E MULTA. AUDIÊNCIA DO PREFEITO SUCESSOR PELA OMISSÃO NO DEVER DE PRESTAR CONTAS. REJEIÇÃO. IRREGULARIDADE. MULTA. CIÊNCIA.

TOMADA DE CONTAS ESPECIAL (TCE)

Secretaria de Controle Externo de Tomada de Contas Especial (SecexTCE).

Trata-se de tomada de contas especial instaurada pela Fundação Nacional de Saúde (Funasa) , em desfavor de Alison Luiz Camporez, prefeito de São João do Carú/MA durante a gestão 2009 a 2012, e de Jadson Lobo Rodrigues, prefeito de São João do Carú/MA durante a gestão de 2013 a 2016, em razão de omissão no dever de prestar contas da 1ª parcela dos recursos recebidos por meio do Termo de Compromisso/PAC 299/2010, cujo objeto é a execução de sistemas de abastecimento de água nos povoados de Manguari, Turi do Pegado, Palmeiral, Jabuti Assado, Bacuri Ferrado e São Raimundo do Carú (peça 1, p. 7-10 e 13) . 
Para alcance das finalidades do ajuste, foi prevista a quantia de R$ 1.020.409,00, dos quais R$ 1.000.000,82 seriam assumidos pela Funasa e R$ 20.408,18, integralizados como contrapartida municipal. 
No entanto, foi efetivamente transferida única parcela dos recursos federais, no valor de R$ 400.000,32, creditada na conta vinculada ao ajuste em 26/6/2012 (peça 20, p. 73) .
O termo de compromisso vigeu no período de 31/12/2010 a 23/6/2015, já consideradas as prorrogações de prazo (peça 1, p. 90) . A prestação de contas deveria ser apresentada até 22/8/2015 (peça 1, p. 114) .
Com base em Relatório de Visita Técnica, realizada em 4/2/2015 (peça 1, p. 93-98) , a Funasa verificou que a obra pactuada não havia atingido o seu objetivo e atribuiu o percentual de execução de 0%, tendo em vista a execução de dois poços tubulares e a execução parcial de outro poço tubular, todos em estado de abandono, sem aproveitamento útil para os munícipes
Foi realizada a citação do ex-prefeito de São João do Carú/MA, Alison Luiz Camporez, por omissão no dever de prestar contas e não-comprovação do regular emprego dos recursos do termo de compromisso, recebidos e geridos em seu período de gestão. Também foi promovida a audiência do prefeito sucessor, Jadson Lobo Rodrigues, por não haver realizado a prestação de contas cujo prazo expirou em seu mandato à frente da edilidade.
A Secretaria de Controle Externo de Tomada de Contas Especial e o Ministério Público junto ao TCU, após análise das defesas, manifestaram-se por julgar irregulares as contas dos responsáveis, condenar Alison Luiz Camporez, a ressarcir à Funasa o valor integral dos recursos repassados à municipalidade, e a pagar multa prevista no artigo 57 da Lei 8.443/1992, bem como aplicar sanção pecuniária prevista no artigo 58, inciso I, da Lei Orgânica do TCU a Jadson Lobo Rodrigues.
Feito esse resumo, decido.
Perfilho os pareceres uniformes da Unidade Técnica e do Ministério Público.
Alison Luiz Camporez, na condição de prefeito de São João do Carú/MA durante o período de 2009 a 2012, foi subscritor do ajuste e gestor dos recursos recebidos do Termo de Compromisso PAC 299/210. Embora tenha afastado a imputação de omissão no dever de prestar contas, não logrou elidir a inexecução parcial do objeto, o qual não resultou em proveito útil à municipalidade.
Consoante Relatório de Visita Técnica de 4/2/2015 (peça 1, p. 93-98) , foi executado apenas dois poços tubulares, nas localidades de Dois Irmãos e Manguari, os quais estavam em estado de abandono, e de um poço tubular inacabado na localidade de Jaboti Assado, também abandonado.
Por esse motivo, acolho parcialmente as alegações de defesa do responsável, julgo irregulares as respectivas contas e o condeno a ressarcir à Funasa a importância integral de R$ 400.000,32 (R$ 714.409,12, atualizado pelo Sistema Débito até 8/4/2022) e a pagar sanção pecuniária proporcional ao dano, nos artigos 1º, inciso I, 16, inciso III, alínea "c", e 57 da Lei 8.443/1992.
Por fim, o prefeito sucessor, Jadson Lobo Rodrigues, não elidiu a omissão no dever de prestar contas dos recursos do ajuste, cujo prazo expirou em seu mandato. As ações judiciais, por ele envidadas, não tiveram o condão de resguardar do patrimônio público, nos termos do Enunciado 230 da Súmula de Jurisprudência do TCU, porquanto visaram, apenas, a constranger o prefeito antecessor a apresentar a prestação de contas à Funasa e a suspender a inadimplência do município junto ao Cadastro Informativo de Créditos Não-Quitados do Setor Público Federal (CADIN) .
Dessa forma, rejeito as razões de justificativa aduzidas por esse responsável, julgo irregulares as respectivas contas e lhe aplico sanção pecuniária, com fundamento nos artigos 1º, inciso I, 16, inciso III, alínea "a", e 58, inciso I, da Lei 8.443/1992.
Ante o exposto, voto por que o Tribunal acolha a minuta de acordão que ora submeto à apreciação do colegiado.
TCU, Sala das Sessões, em 24 de maio de 2022.
WALTON ALENCAR RODRIGUES 
Relator